最高法院刑事判決　　　　　　　　　　　　　　　九十三年度台上字第六二五八號
　　上　訴　人　林三枝
　　　　　　　　林佛兒
　　被　　　告　乙○○原名張.
　　　　　　　　丙○○
　　　　　　　　甲○○
　　共　　　同
　　選任辯護人　王如玄律師
　　　　　　　　謝幸伶律師
右上訴人等因自訴被告等偽造文書案件，不服台灣高等法院中華民國九十年十二月十
七日第二審判決（九十年度上訴字第三四四０號，自訴案號：台灣台北地方法院八十
九年度自字第一一二二號），提起上訴，本院判決如左：
    主　文
原判決撤銷，發回台灣高等法院。
　　理　由
本件原判決以上訴人即自訴人林三枝、林佛兒自訴意旨略稱，林白出版社有限公司（
下稱林白出版社公司）於民國七十八年四月三日之資本額為新台幣（下同）三百萬元
，其中林三枝占二十萬元，林佛兒占一百五十萬元。被告乙○○（原名張貴美）意圖
為自己不法之所有，未經上訴人等同意，擅自於七十九年九月十日偽刻印章，偽造上
訴人等之同意書，變更上訴人等之出資額為各三萬元。復於八十一年五月一日偽刻印
章，偽造上訴人等之同意書，變更為上訴人等全無出資額，而移轉登記予有犯意聯絡
之被告丙○○、甲○○各三萬元。因認被告等涉犯刑法第二百十條之偽造私文書，及
第三百三十六條第二項之業務侵占罪嫌，各罪間具牽連犯關係等情。惟經審理結果，
認為不能證明被告等犯罪，乃維持第一審諭知被告等無罪之判決，駁回上訴人等在第
二審之上訴，固非無見。
惟查：(一)審理事實之法院對於卷內與被告犯罪是否成立有關，且依法應予調查之證據
，如未詳加調查，或雖已調查，仍未調查明白，則尚難遽為被告有利或不利之認定。
原判決採取乙○○所辯，伊辦理上訴人等於林白出版社公司之股權移轉手續，係依照
伊與林佛兒間離婚協議書之約定辦理等情，而推論被告等並無被訴犯行。然林佛兒於
原審指述：伊與乙○○之第一次離婚時間為七十九年十月二日，而乙○○在該協議離
婚前之七十九年九月十日即已擅自偽造系爭同意書，變更上訴人等之股權，顯見乙○
○所辯不足採，被告等確有本件被訴犯行等情（見原審卷第七五、七六頁）。而依卷
附之林白出版社公司變更登記事項卡影本以觀，該公司於七十九年九月十日變更登記
前，原登記於林三枝、林佛兒名下之出資額分別為二十萬元及一百五十萬元，而於該
日經變更登記為其二人出資額各三萬元（見第一審卷第六、七頁）。復依原判決所載
，及由卷附之戶籍謄本以觀，林佛兒與乙○○夫妻係於七十九年十月二日辦理離婚登
記，其二人復於七十九年十月二十九日結婚，再於八十一年二月十四日辦理離婚登記
（見原判決第六頁第十一至十三行、第一審卷第四七頁）。則林白出版社公司原登記
於上訴人等名下之上揭出資額，似於林佛兒與乙○○間第一次離婚登記之前即經變更
為前開數額，林佛兒與乙○○間之第一次離婚協議書究竟係於何時約定﹖如何謂該項
變更登記係依照其二人離婚協議書之約定辦理﹖上訴人等所為前揭主張如何不足採﹖
不無疑義。乃原判決並未就之詳予審酌論述，即為前開推論，難謂無調查未盡及理由
不備之違誤。(二)原判決以上訴人等之父林清文死亡後，有繼承人四人，而林白出版社
公司原登記於林清文名下之股份，僅由上訴人等之母林蘇葉一人承受；嗣林蘇葉死亡
後，有繼承人三人，而僅由林三枝一人承受，並均由林佛兒及乙○○決定；暨林佛兒
於其與乙○○之離婚協議書內，處分林白出版社公司之股份時，連同林三枝名下之股
份一併處理等情，推論林三枝係林佛兒之人頭股東，乙○○係基於其與林佛兒間之離
婚協議而辦理系爭股份變更登記，進而認乙○○係經授權始為該變更登記，及被告等
並無被訴犯行（見原判決理由三之（二）、（五））。然林清文、林蘇葉先後死亡後
，林蘇葉、林三枝是否係分別經其他繼承人之同意，而先後承受前揭股份﹖尚非無疑
。又觀之卷附之七十八年三月二十八日同意書，其上記載立同意書人林佛兒、乙○○
（即張貴美）、林蘇葉、林星吟等人同意：林白出版社公司之原股東林蘇葉出資額十
萬元，由新股東林三枝承受；及林白出版社公司增資二百萬元，其中由林三枝出資十
萬元等情（見第一審卷第一一五頁）。如何謂林白出版社公司登記於林三枝名下之出
資額，全部係承受自林蘇葉﹖不無疑義。再者，林三枝與林佛兒係不同之權利主體，
林佛兒、乙○○二人於訂立離婚協議書之內容時，林三枝是否知情﹖如何謂林佛兒並
無擅自處分林三枝所擁有股份之可能﹖能否以林佛兒於其與乙○○之離婚協議書內，
處分林白出版社公司之股份時，連同林三枝名下之股份一併處理，即謂林三枝係林佛
兒之人頭股東，亦非無疑。乃原審就前揭各情未詳加調查究明，即為上揭推斷，亦有
調查未盡及理由不備之違誤。以上或為上訴意旨所指摘，或為本院得依職權調查之事
項，應認原判決有撤銷發回更審之原因。
據上論結，應依刑事訴訟法第三百九十七條、第四百零一條，判決如主文。
中　　　華　　　民　　　國　　九十三　　年　　 十一 　　月　　二十五　　日
                              最高法院刑事第六庭
                                  審判長法官  吳　雄　銘
                                        法官  池　啟　明
                                        法官  石　木　欽
                                        法官  郭　毓　洲
                                        法官  吳　三　龍
      右正本證明與原本無異
                                              書  記  官
中　　　華　　　民　　　國　　九十三　　年　　 十一 　　月　　 三十 　　日
                                                                        Ｖ
